【裁判字號】    99,家上,123
【裁判日期】    991208
【裁判案由】    離婚等
【裁判全文】
臺灣高等法院民事判決                 99年度家上字第123號
上  訴  人  羅慶相  
訴訟代理人  陳正旻律師
被  上訴人  羅古順金
訴訟代理人  謝震武律師 
            李詩皓律師
上列當事人間離婚事件，上訴人對於中華民國99年4月22日臺灣
板橋地方法院98年度婚字第1362號第一審判決提起上訴，本院於
99年11月24日言詞辯論終結，判決如下：
    主      文
上訴駁回。
第二審訴訟費用由上訴人負擔。
    事實及理由
一、被上訴人主張：兩造於民國（下同）69年1月14日結婚，並
    育有3名子女，被上訴人除相夫教子、照顧長輩外，尚協助
    上訴人打拼事業，詎上訴人事業有成後即在外拈花惹草，並
    利用被上訴人出國參加兩造女兒畢業典禮之時機，多次與訴
    外人許意涵外出約會，其過從甚密顯為男女朋友關係，兩人
    更於97年11月23日為被上訴人發現於臺中市優勝美地汽車旅
    館（下稱系爭旅館）有妨害家庭之事實，乃對其兩人提出告
    訴，嗣雖經臺灣板橋地方法院檢察署檢察官以查無證據證明
    其兩人有性器接合行為為由，予以不起訴處分確定，然上訴
    人與許意涵縱無性交行為，惟兩造婚姻關係既仍存在，上訴
    人竟於凌晨時分與配偶以外之女子投宿旅館，並衣著輕薄共
    處一室把玩保險套，顯已違反夫妻之忠誠義務，嚴重破壞兩
    造婚姻感情之圓滿及互信基礎，且其情事依一般社會通念倘
    處同一情況，任何人均將喪失維持婚姻希望之程度，要屬難
    以維持婚姻而可歸責於上訴人之重大事由。又上訴人長期違
    反婚姻純潔義務之行徑，已嚴重造成兩造誠摯相愛之基礎動
    搖，無法繼續保持共同生活之圓滿幸福，兩造婚姻關係發生
    破綻，難以繼續維持，爰依民法第1052條第1項第2款、第2
    項規定，求為准予兩造離婚之判決（原審判決被上訴人勝訴
    ，上訴人不服提起上訴）。並答辯聲明：上訴駁回。
二、上訴人則以：兩造感情良好常深情擁吻如熱戀男女，且每星
    期例假日皆會相偕或與友人出遊，甚至於事發前兩週與友人
    相偕至花蓮縣長春祠遊玩，絕無如被上訴人所稱上訴人於事
    業有成後，多次在外拈花惹草，以致感情不睦、相處不愉快
    之情，而本件實肇因於被上訴人請其表哥委託徵信社跟拍上
    訴人請朋友吃飯，且代表被上訴人出面與上訴人談離婚之事
    ，惟上訴人自始均欲與被上訴人維持婚姻關係，卻不堪被上
    訴人表哥之騷擾，乃於97年11月19日獨自到中南部散心，嗣
    上訴人於97年11月22日北上行經台中市時，電請兩造熟識之
    許意涵南下幫忙排兩造命盤，藉以尋求維持兩造婚姻之方法
    ，上訴人乃於同日22時許入住系爭旅館後，再至車站接許意
    涵，2人並於同年月23日凌晨0至1時間同返系爭旅館，於系
    爭旅館內，上訴人雖穿內衣褲，許意涵則著居家服，然兩人
    並未同床而睡，另上訴人雖有把玩保險套，然保險套及衛生
    紙經鑑定均無上訴人之精液斑，即無從推論兩人合意發生性
    行為，且此亦非超乎正常男女社交行為之親密關係，自不應
    准許被上訴人以誣指通姦之情事，依民法第1052條第1項第2
    款規定請求判決離婚，方不致破壞兩造婚姻之完整性。又被
    上訴人以上情誣指上訴人與許意涵有妨害家庭之通姦事實業
    經不起訴處分確定，所為交付審判聲請亦遭駁回，故上訴人
    與許意涵於97年11月23日至系爭旅館純係偶發之不當行為，
    並無性交之合意，客觀上無足使人達於同處此一境況將喪失
    維持婚姻希望之程度，故不應准許被上訴人執此作為訴請離
    婚之依據。另上訴人婚後為了事業及家庭打拼，除將兩造所
    生子女送往國外唸書外，並將成立之公司、購買之不動產登
    記於被上訴人名下，惟被上訴人利用掌管公司財務之際，除
    投保巨額保險外，另挪用公司資金購買個人基金新臺幣（下
    同）1,700多萬元、購買個人保險800萬元，並將公司及上訴
    人銀行帳戶內之款項轉至其個人帳戶達5,700多萬元，導致
    公司資金短缺營運困難，被上訴人復以其自己名義租下銀行
    保管箱存放現金約900餘萬元，之後復陸續多次挪用公司資
    金；又婚後20餘年開始抱怨上訴人睡覺會打呼而要求分房，
    並因95年間上訴人母親至上訴人住處同住竟離家2月未歸，
    令上訴人十分痛心，復因上訴人近5、6年間專心投注於公司
    之營造及監造業務，致被上訴人認其遭忽略，並誤會上訴人
    有外遇而拒與上訴人行房，更請其表哥委託徵信社跟拍上訴
    人請朋友吃飯，而肇生上開不當情事，被上訴人並於97年11
    月24日攜走大筆現金至今行蹤不明，故縱本件婚姻確有破綻
    ，惟被上訴人之可責性，實較上訴人為高等語，資為抗辯，
    並上訴聲明：(一)原判決廢棄。(二)被上訴人在第一審之訴駁回
    。
三、經查兩造於69年1月14日結婚，並育有3名子女，而被上訴人
    因上訴人與許意涵同於系爭旅館內，乃對其兩人提出妨害家
    庭告訴，經臺灣板橋地方法院檢察署檢察官為不起訴處分，
    復由臺灣高等法院檢察署駁回被上訴人再議聲請而確定，被
    上訴人所為交付審判之聲請亦遭駁回等情，為兩造所不爭執
    ，並有戶籍謄本、臺灣板橋地方法院檢察署98年度偵字第20
    465號不起訴處分書、臺灣高等法院檢察署98年度上聲議字
    第7436號處分書、臺灣板橋地方法院98年度聲判字第95號民
    事裁定可稽（見原審卷第7-9、74-79頁、本院卷第26頁），
    並經本院調閱該偵查卷宗核閱無訛，堪信為真實。
四、被上訴人主張上訴人與許意涵為男女朋友關係並合意性交，
    以致兩造難以維持婚姻關係，爰依民法第1052條第1項第2款
    及第2項規定，請求判決准兩造離婚等情，為上訴人所否認
    ，並以前揭情詞置辯。是本件爭點厥為：(一)被上訴人依民法
    第1052條第1項第2款規定請求判決離婚，有無理由？(二)被上
    訴人依民法第1052條第2項規定請求判決離婚，有無理由？
    爰析述如下：
五、有關被上訴人依民法第1052條第1項第2款規定請求判決離婚
    部分：按夫妻之一方，有下列情形之一者，他方得向法院請
    求離婚：二與配偶以外之人合意性交，民法第1052條第1項
    第2款定有明文。查被上訴人主張上訴人與許意涵合意性交
    ，無非以上訴人於97年11月23日夜晚與許意涵相偕入住系爭
    旅館，於系爭旅館內，上訴人僅著內褲，許意涵則身著輕薄
    睡衣，並共同把玩保險套云云。惟查，被上訴人所指前開行
    逕，均不足以證明上訴人與許意涵已發生性交之行為，況且
    上訴人與許意涵前開行逕，經被上訴人對渠2人提出通姦、
    相姦之刑事告訴，經檢察官偵查後認尚不足以證明上訴人、
    許意涵涉有通姦、相姦罪並經不起訴處分確定等情，如前所
    述，是被上訴人既未能舉證證明上訴人與許意涵有合意性交
    之行為，則被上訴人依民法第1052條第1項第2款規定請求判
    決離婚，即屬無據。
六、有關被上訴人依民法第1052條第2項規定請求判決離婚部分
    ：
  (一)按有民法第1052條第1項以外之重大事由，難以維持婚姻者
    ，夫妻無過失之一方得請求離婚，民法第1052條第2項定有
    明文。其目的在使夫妻請求裁判離婚之事由較富彈性。當事
    人以同一事實，主張有民法第1052條第1項各款及第2項所定
    離婚事由，訴請離婚，法院如認同法條第1項各款之離婚原
    因不能成立時，夫妻間發生之情事，苟已足使婚姻難以維持
    ，即無不准依該法條第2項訴請離婚之理（最高法院86年3月
    4日86年度第2次民事庭會議決議參照）。是上訴人抗辯被上
    訴人主張依民法第1052條第1項第2款法定離婚原因即上訴人
    與他人合意性交既無理由，被上訴人即無再依同法條第2項
    之概括離婚原因主張兩造離婚云云，自不足取，合先敘明。
  (二)次按夫妻均有民法第1052條第1項所定情形之一時，雙方各
    得向法院請求離婚，不能以請求之一方亦有判決離婚原因，
    即謂其不得訴請離婚；同條第二項但書規定難以維持婚姻之
    重大事由應由夫妻之一方負責者，僅他方得請求離婚，係為
    公允而設，故難以維持婚姻之重大事由，夫妻雙方均須負責
    時，應比較衡量雙方之有責程度，僅責任較輕之一方，得向
    責任較重之他方請求離婚，有責程度相同時，雙方均得請求
    離婚，始符公平（最高法院90年度台上字第2215號判決意旨
    參照）。又婚姻係以夫妻之共同生活為目的，夫妻間應以誠
    摯相愛為基礎，相互尊重、忍讓與諒解，互相協力保持其共
    同家庭生活之圓滿、安全及幸福，非有足以破壞共同生活或
    難以維持婚姻之重大事由，夫妻之一方固不得任意訴請離婚
    ；惟若上開基礎動搖或不復存在，均無維持婚姻之意欲，致
    無從繼續保持共同家庭生活之圓滿、安全及幸福，且無復合
    之可能，而生婚姻之破綻者，即應認有難以維持婚姻之重大
    事由存在，夫妻之一方即得依該規定請求離婚。至是否有難
    以維持婚姻之重大事由，判斷標準為婚姻是否已生破綻而無
    回復之希望，此不可由已喪失維持婚姻意欲之主觀面加以認
    定，而應依客觀的標準，即難以維持婚姻之事實，是否已達
    於倘處於同一境況，任何人均將喪失維持婚姻希望之程度以
    決之。又當事人主張有利於己之事實者，就其事實有舉證之
    責任，民事訴訟法第277條第1項前段定有明文，主張法律關
    係存在之當事人，應就該法律關係發生所須具備之特別要件
    ，負舉證之責任，至於他造主張有利於己之事實（變更或消
    滅之特別要件），則應由他造舉證證明（最高法院48年台上
    字第887號判例意旨參照）。
  (三)被上訴人主張上訴人事業有成即在外拈花惹草，並利用被上
    訴人出國參加兩造女兒畢業典禮之時機，多次與許意涵外出
    約會，其過從甚密顯為男女朋友關係，兩人更於97年11月23
    日夜晚於系爭旅館同住一室，顯已違反夫妻之忠誠義務，嚴
    重破壞兩造婚姻感情之圓滿及互信基礎，兩造婚姻難以維持
    等語；為上訴人所否認，抗辯被上訴人所提照片係因兩造均
    找許意涵排命盤，當天為此答謝許意涵而請許意涵吃飯，何
    時忘記了，當天還有友人同行，但被上訴人並不知此事，因
    伊很忙無法配合被上訴人時間；又伊因兩造可能會分手，忽
    然想到許意涵精通紫微斗數，故於97年11月22日請其至系爭
    旅館排兩造之命盤，伊2人並無發生通姦行為，亦未同床而
    眠，伊雖有把玩保險套，然保險套及衛生紙經鑑定均無上訴
    人之精液斑，且此亦非超乎正常男女社交行為之親密關係云
    云。
  (四)查被上訴人主張上訴人利用其出國參加兩造子女畢業典禮之
    際多次與許意涵外出約定會，疑似牽手併行，狀甚親密，並
    提出上訴人與許意涵同行、共餐之照片（該照片上拍攝日期
    正值被上訴人出國期間）及護照為憑（見本院卷第85-86頁
    ）。觀諸該照片內容確有兩人疑似牽手併行之親密狀，復無
    其他同行者，且上訴人既為答謝許意涵為「兩造」排命牌，
    何以未與被上訴人同往甚至不告知被上訴人此事，上訴人對
    其與許意涵之往來顯然故意隱瞞被上訴人，則被上訴人主張
    上訴人與許意涵關係匪淺，即非全然無據。次查，上訴人與
    許意涵2人於97年11月22日夜晚（即23日凌晨零時許）相偕
    入住系爭旅館601室，經被上訴人於同月23日5時20分許偕警
    於上址查獲上訴人僅著內褲，許意涵則身著睡衣，並在現場
    垃圾筒內發現有一團衛生紙及打開之保險套一個等情，經被
    上訴人對上訴人與許意涵提出妨害家庭告訴，業經本院調閱
    臺灣板橋地方法院檢察署98年度偵字第20465號偵查卷核閱
    無訛（見該卷內所附警局刑事偵查卷宗第1-13、16、31-33
    頁之警訊筆錄、偵辦刑案職務報告書、扣押物品目錄表及現
    場照片），亦為上訴人所不爭；而該案於檢察官偵訊時，許
    意涵稱伊未婚，沒見過保險套好奇，上訴人就拿保險套當汽
    球吹等語（見臺灣臺中地方法院檢察署98年度偵字第2994號
    卷第6頁），上訴人則稱因許意涵好奇，伊拿保險套吹汽球
    給她看，伊小時候都是這樣玩，衛生紙是我自己自慰，可能
    沾有伊之精液等語（見臺灣臺中地方法院檢察署98年度偵字
    第2994號卷第7頁），則上訴人於夜間與女子許意涵毫不避
    嫌投宿於汽車旅館同處一室長達5個小時，且衣冠不整，並
    共同把玩一般於性交行為使用之保險套外，上訴人尚且發生
    自慰行為，堪認其等關係親密，顯然超乎正常男女社交行為
    ，實已違反婚姻忠貞純潔義務，並嚴重破壞兩造間誠摯相愛
    基礎，致無從繼續保持共同家庭生活之圓滿、安全及幸福，
    且已達一般人倘處於同一境況，均將喪失維持婚姻希望之程
    度，再參上訴人亦不爭執被上訴人自97年11月24日即離家出
    走，迄今拒與上訴人同居之情（見原審卷第65頁），益徵兩
    造已無法繼續保持共同生活圓滿幸福，婚姻關係發生破綻，
    客觀上亦已因上情而足以破壞該婚姻共同生活而達於難以繼
    續維持婚姻之重大事由。從而衡以該事由之發生、擴大、終
    致無可回復，係因可歸責於上訴人一方所致，是揆諸上揭法
    條規定，被上訴人據以訴請判決離婚，依法即無不合，應予
    准許。上訴人抗辯伊因兩造可能會分手，而於97年11月22日
    請許意涵至系爭旅館排兩造之命盤，並無發生通姦行為，業
    經檢察官不起訴處分確定，且此一偶發之不當行為，客觀上
    無足使人達於同處此一境況將喪失維持婚姻希望之程度云云
    。然查，上訴人係住於臺北縣新莊市○○路104號，許意涵
    則居於同市○○路64號，有上開臺灣板橋地方法院檢察署98
    年度偵字第20465號不起訴處分書當事人欄所載住居所可按
    （見原審卷第74頁），倘係單純排命盤，焉有必要遠至臺中
    市之系爭旅館內為之之理；又被上訴人舉證雖僅此一次上訴
    人與許意涵夜宿旅館之行為，然如前述，上訴人前與許意涵
    共同外出用餐，故意隱瞞被上訴人，上訴人與許意涵間之交
    往已非坦蕩，再觀諸此次共同夜宿之行為內容，諸如孤男寡
    女深夜長時間衣冠不整共處一室、共同把玩與性交行為關係
    密切之保險套、上訴人尚且於共宿期間內有自慰之行為，雖
    上訴人僅此一次之夜宿旅館行為，但於客觀上已使兩造無法
    繼續保持共同生活圓滿幸福，使婚姻關係發生破綻，並達於
    難以繼續維持婚姻之程度，實非上訴人所稱屬單一偶發之行
    為；至上訴人與許意涵夜宿系爭旅館之行為，經檢察官以查
    無直接證據足證上訴人與許意涵間有發生性器官接合之行為
    ，因與刑法通姦罪之構成要件不合，而予不起訴處分確定，
    核非本院審酌兩造婚姻關係未生破綻且未達難以維持婚姻關
    係程度之憑據，自不得援此不起訴處分為上訴人有利之認定
    。是上訴人此部分之抗辯，均不足取。
  (五)上訴人再抗辯被上訴人利用掌管伊所開設公司財務之際，除
    投保巨額保險外，另挪用公司資金購買個人基金1,700多萬
    元、購買個人保險800萬元，並將公司及上訴人銀行帳戶內
    之款項轉至其個人帳戶達5,700多萬元，導致公司資金短缺
    營運困難，被上訴人復以其自己名義租下銀行保管箱存放現
    金約900餘萬元，之後復陸續多次挪用公司資金；又婚後20
    餘年開始抱怨上訴人睡覺會打呼而要求分房，並因95年間上
    訴人母親至上訴人住處同住竟離家2月未歸，令上訴人十分
    痛心，復因上訴人近5、6年間專心投注於公司之營造及監造
    ，致被上訴人認其遭忽略，並誤會上訴人有外遇而拒與上訴
    人行房，更請其表哥委託徵信社跟拍上訴人請朋友吃飯，而
    肇生上開不當情事，被上訴人並於97年11月24日攜走大筆現
    金至今行蹤不明云云，被上訴人除自陳自97年11月24日即離
    家出走（見原審卷第65頁）外，並否認上訴人其餘抗辯。經
    查，上訴人固提出被上訴人之人壽保險單、要保書、保險費
    相當金額送金單、保管箱出租契約書、保管箱保證金收據等
    為憑（見原審卷第80-87頁），然均不足證明被上訴人有上
    訴人所指上情，至被上訴人自97年11月24日起離家未返，則
    係因被上訴人發現上訴人與許意涵共宿系爭旅館所致，應屬
    可責於上訴人，是上訴人抗辯兩造婚姻難以維持應由被上訴
    人負較重之責任而不得訴請離婚，自不足取。
七、綜上所述，被上訴人依民法第1052條第2項規定，訴請兩造
    離婚，為有理由，應予准許。原審判准兩造離婚，於法並無
    不合。上訴意旨指摘原判決不當，求予廢棄改判，為無理由
    ，應予駁回。
八、本件事證已臻明確，兩造其餘之攻擊、防禦方法及未經援用
    之證據，核與判決結果不生影響，爰毋庸一一論述，併此敘
    明。
九、據上論結，本件上訴為無理由，依民事訴訟法第449條第1項
    、第78條，判決如主文。

中    華    民    國    99    年    12    月    8     日
                    民事第十八庭
                        審判長法  官  魏麗娟
                              法  官  黃明發
                              法  官  李媛媛
正本係照原本作成。
如不服本判決，應於收受送達後20日內向本院提出上訴書狀，其
未表明上訴理由者，應於提出上訴後20日內向本院補提理由書狀
（均須按他造當事人之人數附繕本）上訴時應提出委任律師或具
有律師資格之人之委任狀；委任有律師資格者，另應附具律師資
格證書及釋明委任人與受任人有民事訴訟法第466條之1第1項但
書或第2項（詳附註）所定關係之釋明文書影本。如委任律師提
起上訴者，應一併繳納上訴審裁判費。

中    華    民    國    99    年    12    月    8     日
                              書記官  李華安
附註：
民事訴訟法第466條之1（第1項、第2項）：
對於第二審判決上訴，上訴人應委任律師為訴訟代理人。但上訴
人或其他法定代理人具有律師資格者，不在此限。
上訴人之配偶、三親等內之血親、二親等內之姻親，或上訴人為
法人、中央或地方機關時，其所屬專任人員具有律師資格並經法
院認為適當者，亦得為第三審訴訟代理人。

司法院資訊處製作；財團法人民間司法改革基金會備份。
